【裁判字號】    98,再易,2
【裁判日期】    980218
【裁判案由】    再審之訴
【裁判全文】
臺灣彰化地方法院民事判決  98年度再易字第2號
再審原告    庚○○
            戊○○
            己○○
            丙○○
                        樓
            丁○○
            甲○○○
                        樓
共      同
訴訟代理人  辛○○律師
再審被告    乙○○
上列當事人間請求拆屋還地等事件，再審原告對於中華民國97年
12月11日本院97年度簡上字第105號確定判決提起再審之訴，本
院不經言詞辯論判決如下：
    主      文
再審之訴駁回。
再審訴訟費用由再審原告連帶負擔。
    事實及理由
一、按再審之訴顯無再審理由者，得不經言詞辯論，以判決駁回
    之，民事訴訟法第502條第2項定有明文。
二、再審原告主張：
  (1)原確定判決理由雖稱：「按私文書應由舉證人證其真正。但
    他造於其真正無爭執者，不在此限，民事訴訟法第357條定
    有明文。則卷附分家文件既經被上訴人否認其真正，且其上
    不但未經被上訴人簽署確認，亦無任何他人（包括被上訴人
    之父母或兄弟姐妹）之簽署，有該分家文件影本在卷可參；
    而上訴人等又未能舉出他證證明該分家文件為真正，是該分
    家文件影本自無從作為本件訴訟之證據。」惟查，證人林申
    正於原確定判決法院97年10月24日作證時已證稱：「【（提
    示上證一）這張是什麼東西？】那是我們兄弟要分家時大概
    寫的，紀萬興占有的部分也沒有拿出來分。」是證人林申正
    之證言業已能證明該分家文件係屬真正，原確定判決卻認定
    再審原告等未能證明該分家文件為真正，顯有違民事訴訟法
    第222條第3項規定之「法院依自由心證判斷事實之真偽，不
    得違背論理及經驗法則」，其適用上揭規定顯有錯誤，自為
    民事訴訟法第496條第1項第1款得提起再審之訴之理由。
  (2)原確定判決又認：『至被上訴人雖不否認上揭家書影本之真
    正，但主張該件家書並未提及要將系爭土地贈與紀萬興等語
    。本院細核卷附家書之內容，全文共分三段，第一、二段均
    在陳述對於被上訴人姊姊（即上訴人等之母親）去世之不捨
    及感傷，僅第三段「關於吾姊遺志要建立房屋乙事，伏請雙
    親大人盡我家所能設法及請姊夫家兄弟幫忙早日給於完成以
    便燒香告慰吾姊上。」等文字曾提及請其雙親協助其姊夫即
    紀萬興建造房屋之事，然並無隻字片語提及系爭土地，更無
    要將系爭土地贈與紀萬興之言，實難認被上訴人於該家書中
    已表示或同意將系爭土地贈與紀萬興。』惟查原確定判決法
    院於民國97年10月24進行之準備程序中，證人林昭旭業已證
    稱: 「 (既然你父母要將系爭土地送給紀萬興，為什麼庚○
    ○等人還要向被上訴人買地？)庚○○承認系爭土地的所有
    權人是被上訴人乙○○而不是紀萬興。」；證人林申正並證
    稱：「【（提示上證二）這封信是否有看到是誰寫的？】這
    是被上訴人乙○○寫的，因為被上訴人乙○○寫信回來都是
    我解釋給我父母聽的。（為什麼之前在訴訟時，都沒有提到
    【包括你】系爭土地有要送給紀萬興的意思？）沒有人問，
    就沒有說。（如果大家都認為已經送給紀萬興，為什麼你們
    大家還要跟被上訴和解？）想說名字是被上訴人的，就跟他
    買就好了。」是證人林昭旭、林申正業已證明該上證二家書
    確為再審被告乙○○所書寫，而觀諸該家書之文意，顯然再
    審被告同意將系爭土地贈與紀萬興，否則何須於該信中伏請
    雙親盡力幫忙建屋，若再審被告無贈與之意，因此乃關係其
    重大財產利益之事情，當會再次載明強調何時紀萬興須將系
    爭土地返還於伊，然觀該封家書中並無隻字片語提及何時須
    返還系爭土地！二位證人於前案之所以未明確證稱再審被告
    已將系爭土地贈與紀萬興，而僅證稱同意紀萬興建物，乃因
    沒有人問及是否贈與，原確定判決卻以二位證人於前案未明
    確證稱贈與，而認二位證人於原確定判決法院之證詞不足採
    信，核其認事用法顯有違一般經驗法則、論理法則。
  (3)本件再審原告庚○○之所以與再審被告就系爭土地簽訂買賣
    契約書，僅係因系爭土地既尚登記再審被告為所有權人，為
    免有損親誼而為，不可因此遽推論再審被告未贈與系爭土地
    於紀萬興，原確定判決如此推論，其認事用法顯有違一般經
    驗法則、論理法則。
  (4)又觀乎常情，再審被告若未贈與系爭土地於紀萬興，焉有多
    年均無異議，遲至再審被告父母親均去世無從作證時，始提
    起訴訟。又當時再審被告乃獲得國家公費留學補助，偕其妻
    與小孩舉家前往日本攻讀博士學位，且其妻已放棄當時在台
    灣之國小教師工作，又當時系爭土地所在地屬交通不方便之
    情況下，並無何經濟價值，地價極低，而再審被告當時則前
    途充滿光明希望，當無再回台灣居住之理，兼以對其姐弟之
    情，則其將系爭土地贈與紀萬興乃合乎常情。是以再審原告
    等占用系爭土地乃有正當權源，且系爭土地業已交付紀萬興
    建造房屋，僅係未辦理所有權移轉登記而已，嗣後紀萬興去
    世，並經再審原告等概括繼承，故兩造間並無使用借貸關係
    存在。原審確定判決未採信再審原告所提之家書及二位證人
    之證詞，顯有違論理法則及經驗法則，其適用民事訴訟法第
    222條第3項規定有違誤，爰依民事訴訟法第496條第1項第1
    款規定，對原確定判決聲請再審，並聲明：原確定判決廢棄
    ，駁回再審被告之訴；再審及前審之訴訟費用由再審被告負
    擔。
三、再審被告方面：本件未經言詞辯論，再審被告亦未提出書狀
    作何聲明或陳述。
四、按民事訴訟法第496條第1項第1款所謂適用法規顯有錯誤之
    再審事由，係指確定判決所適用之法規，顯然不合於法律規
    定，或與司法院現尚有效之大法官會議之解釋，或現尚有效
    之判例顯有違反，或消極的不適用法規，顯然影響裁判者而
    言，並不包括判決理由矛盾、理由不備、取捨證據失當、認
    定事實錯誤及在學說上諸說併存致發生法律上見解歧異等情
    形在內（最高法院87年度台上字第1936號、90年度台再字第
    27號判決意旨參照）。本件，再審原告主張原確定判決適用
    民事訴訟法第222條第3項規定有違誤，有適用法規顯有錯誤
    之再審事由，無非是指摘原確定判決取捨證據失當、認定事
    實錯誤，惟此並非合法之再審事由，是再審原告提起本件再
    審之訴之理由，核與民事訴訟法第496條第1項第1款之規定
    不合，自屬不應准許。
五、綜上所述，再審原告執前開事由提起本訴，顯無再審理由，
    爰不經言詞辯論以判決駁回之。
六、據上論結，本件再審原告之訴無再審理由，依民事訴訟法第
    502條第2項、第85條第2項，判決如主文。
中    華    民    國    98    年    2     月    18    日
                民事第二庭      審判長法  官  邱月嬌
                                      法  官  洪榮謙
                                      法  官  施錫揮
以上正本係照原本作成。
不得上訴。
中    華    民    國    98    年    2     月    18    日
                                      書記官  蕭秀吉


司法院資訊處製作；財團法人民間司法改革基金會備份。
